臺灣板橋地方法院民事判決　　　　　　　　　　　　九十三年度重訴字第二一六號
　　原　　　告　臺灣土地銀行
　　法定代理人　呂桔誠
　　原　　　告　林富田
　　共　　　同
　　訴訟代理人　林慶苗律師
　　複代理人　　林炎平律師
　　被　　　告　許權興
 	　　　　許權儀
 	　　　　許銘真
　　共　　　同
　　訴訟代理人　吳宏山律師
　　複代理人　　蔡坤鐘律師
右當事人間請求撤銷詐害行為事件，於民國九十三年十月二十一日言詞辯論終結，本
院判決如左：
    主    文
被告之被繼承人許文同、許嚴麗向國泰人壽保險股份有限公司投保如附表編號一及
編號二所示之人壽保險契約，指定被告為受益人之行為，應予撤銷。
訴訟費用由被告連帶負擔。
    事實及理由
壹、原告主張：
  一、許文同、許嚴麗為被告之父母。許嚴麗於民國八十三年五月一日邀許文同
      為連帶保證人向原告臺灣土地銀行借款新台幣（下同）一千二百萬元，屆期於
      八十六年九月八日換單展期，惟自九十年二月間許嚴麗即未依約償還，經原
      告臺灣土地銀行依法取得執行名義並聲請法院強制執行後，僅部分受償，尚有
      本金三百十四萬五千七百七十四元及約定之利息、違約金迄未獲清償。又許文
      同、許嚴麗於八十七年七月間向原告林富田調借現金，並共同簽發面額分別
      為六百萬元及六百五十四萬元之本票二紙以資清償，詎屆期提示未獲兌現，經
      原告林富田分別聲請本票裁定取得執行名義，於許文同、許嚴麗其他債權人
      之強制執行程序中聲明參與分配，惟因原告林富田之債權為普通債權，故上開
      二執行名義合計僅受償六十六萬八千八百七十一元，尚有本金一千一百十八萬
      七千一百二十九元及法定利息尚未受償。
  二、許嚴麗自八十二年至八十三年間，分別以自己及其夫許文同為被保險人，向
      訴外人國泰人壽保險公司投保如附表編號一及編號二所示之人壽保險契約（以
      下合稱系爭保險契約），並均指定其子女即被告為保險契約受益人。詎九十年
      七月，許文同及許嚴麗駕車墜崖失蹤，經法院宣告二人於九十一年七月二十
      九日死亡。被告為逃避債務，均向法院聲明拋棄繼承。是許文同、許嚴麗就
      系爭保險契約指定以被告為受益人之行為，將使其積極財產減少，致有害及原
      告對許文同、許嚴麗之債權，爰依民法第二百四十四條第一項規定提起本件
      訴訟，請求撤銷此項受益人指定之無償行為，並聲明：如主文所示。
貳、被告抗辯：
  一、程序方面：債權人行使撤銷權，如僅請求撤銷債務人行為，則應以行為當事人
      為被告，亦即其行為為單獨行為時，應以債務人為被告；其行為為雙方行為時
      ，應以債務人及其相對人為必要共同被告，如此當事人適格始無欠缺。而保險
      金之受益人，一經指定即生取得受益人地位之效力，無須受益人對保險人另為
      受益之意思表示，其性質應為指定人之單獨行為，故本件原告起訴自應以要保
      人許嚴麗或被保險人許文同為被告，始為適法。又縱認受益人之指定為雙方
      行為，然由保險法第五條規定觀之，該指定行為亦應係存於要保人或被保險人
      與保險人之間，則原告起訴應以要保人許嚴麗或被保險人許文同與保險人國
      泰人壽保險公司為必要共同被告，始為適法。惟原告竟以受益人許權興等三人
      被告，其當事人適格顯有欠缺。
  二、實體方面：
    (一)被告對於許文同、許嚴麗向原告林富田分別調借現金，並共同簽發面額分別
      為六百萬元及六百五十四萬元本票二紙之事實完全不知情，且原告林富田雖聲
      請本票裁定取得執行名義，然本票裁定屬非訟裁定，無實質確定力，原告林富
      田自應就該原因關係舉證。
    (二)原告臺灣土地銀行及林富田均於九十年間聲請強制執行許嚴麗之財產，而原
      告林富田另自承強制執行許文同、許嚴麗二人之財產，始知悉二人已經脫產
      ，足見原告於九十年間已知悉被告之財產狀況，亦應知悉系爭保險契約指定受
      益人之存在，惟迄九十三年四月二十日始提起本訴，顯已逾一年之除斥期間，
      而不得再主張撤銷訴權。
    (三)原告臺灣土地銀行係於八十三年五月六日貸款予許嚴麗；原告林富田係於八
      十七年七月間借款予許文同、許嚴麗，惟許嚴麗瑛係分別於八十二年四月十
      二日、八十三年八月二十六日簽訂系爭保險契約，並指定被告為受益人，兩相
      對照時點觀之，可知許嚴麗指定被告為受益人時，原告之債權尚未發生，原
      告自不得於嗣後取得債權時，溯及行使撤銷訴權。
    (四)原告臺灣土地銀行八十三年五月五日之授信請核書，審核意見記載為由許嚴麗
    提供房地設定第一順位抵押權一千四百四十萬元予臺灣土地銀行，另原告臺
      灣土地銀行辦理不動產擔保放款調查報告及授信審核書（甲）擔保品明細表，
      亦有原告查估當時擔保品之價值為一千三百三十七萬八千元，均已超過許嚴麗
      之借款一千二百萬元，故許嚴麗瑛於投保附表編號一所示之人壽保險，並指
      定被告為受益人行為時，其擔保物之價值既尚足以清償原告臺灣土地銀行，是
      該指定行為不構成詐害行為云云置辯，並聲明：原告之訴駁回。
、兩造不爭執之事實：
    原告主張許嚴麗於民國八十三年五月一日邀許文同為連帶保證人，向原告臺灣
    土地銀行借款一千二百萬元，未依約償還，經法院強制執行後，尚有本金三百十
    四萬五千七百七十四元及約定之利息、違約金迄未清償等事實，業據提出借據二
    件及本院核發之債權憑證一件之影本為證。又許嚴麗於八十二年及八十三年間
    ，分別以自己及其夫許文同為被保險人，向國泰人壽保險公司投保如附表編號一
    及編號二所示之人壽保險，均指定其子女即被告為保險契約受益人，嗣許文同及
    許嚴麗二人於九十一年七月二十九日經法院宣告死亡，被告為其二人之第一順
    位繼承人，均依法拋棄繼承等事實，亦據原告提出台灣台北地方法院執行命令一
    件、戶籍謄本及被告拋棄繼承准予備查書函為證，且均為被告所不爭執，故原告
    此部分之主張，自堪信為真實。
肆、本件之爭點及法院之判斷：
  一、程序方面：
    (一)原告起訴時原請求將被告之被繼承人許文同、許嚴麗向國泰人壽保險股份有
     限公司投保如附表編號一至編號五所示之人壽保險契約，指定被告為受益人之
      行為應予撤銷，嗣於起訴狀繕本送達被告前減縮其聲明為請求將被告之被繼承
      人許文同、許嚴麗向國泰人壽保險股份有限公司投保如附表編號一及編號二
      所示之人壽保險契約，指定被告為受益人之行為應予撤銷，核屬減縮應受判決
      事項之聲明，應予准許。
    (二)按本法所稱受益人，指被保險人或要保人約定，享有賠償請求權之人；又要保
      人得通知保險人，以保險金額之全部或一部，給付其所指定之受益人一人或數
      人，保險法第五條前段、第一百十條第一項定有明文。是人壽保險之受益人，
      一經要保人或被保險人指定即生取得受益人地位之效力，無須受益人對保險人
      另為受益之意思表示，亦不待保險人為同意之意思表示，核其性質應為指定人
      之單獨行為。次按債權人依民法第二百四十四條第二項行使其撤銷權，如僅請
      求撤銷債務人之行為，則應以行為當事人為被告，即其行為為單獨行為時，應
      以債務人為被告，最高法院二十八年上字第九七八著有判例可資參照。是本件
      撤銷人壽保險受益人指定行為，本應以指定人即許文同或許嚴麗為被告；惟
      許文同、許嚴麗均於九十一年七月二十九日經法院宣告死亡，被告為其第一
      順位繼承人，雖均依法拋棄繼承，然拋棄繼承僅止於拋棄財產上之權利義務關
      係，身分上之繼承關係無從拋棄，是被告仍應繼受許文同、許嚴麗之身分繼
      承人地位。故本件原告以許文同、許嚴麗之第一順位繼承人許權興、許權儀
      、許銘真為被告，當事人適格並無欠缺，合先敘明。
  二、實體方面：
      原告主張許文同、許嚴麗指定被告為系爭保險契約受益人之行為損害原告之
      債權，應予撤銷乙節，則為被告所否認，並以前揭情詞置辯。是本件兩造爭執
      要旨闕為：(一)原告林富田對許文同、許嚴麗是否有債權存在？(二)原告行使民
      法第二百四十四條之撤銷權是否罹於除斥期間？(三)許文同、許嚴麗指定被告
      為系爭保險契約受益人，是否有害及原告之債權？茲分述如下：
    (一)原告林富田對許文同、許嚴麗是否有債權存在？
      按當事人主張之事實，經他造於準備書狀內或言詞辯論時或在受命法官、受託
     法官前自認者，無庸舉證；自認之撤銷，除別有規定外，以自認人能證明與事
      實不符或經他造同意者，始得為之，民事訴訟法第二百七十九條第一項、第三
   項分別定有明文。又民法第二百四十四條撤銷權之行使，固應先由主張權利者
   即債權人就其對債務人有債權存在之事實，負舉證之責任，惟如經他造自認，
      依上開規定，主張權利者即毋庸舉證。經查，原告林富田起訴主張被告之被繼
      承人許文同、許嚴麗於八十七年七月間向其調借現金，並共同簽發面額六百
      萬元、六百五十四萬元之本票二紙，詎屆期未獲兌現，經原告林富田聲請本票
      裁定聲明參予分配，僅獲償三十萬四千三百八十八元，尚餘本金一千一百十八
      萬七千一百二十九元及法定利息未受償等情，並提出本院及台灣基隆地方法院
      核發之債權憑證影本各一件為證（參見卷21頁至23頁）；被告於九十三年九月
      九日提出民事答辯狀，就此事實並未加爭執，復自認原告林富田借款與許文同
      、許嚴麗之日期為八十七年七月等語（參見卷78頁），嗣被告於本院九十三
      年九月二十一日言詞辯論期日時，雖否認林富田借款予許文同、許嚴麗云云
      ，惟並未證明前開自認與事實不符，復未經原告同意被告撤銷之，是依上開民
      事訴訟法第二百七十九條第三項規定，尚不生撤銷自認之效力。從而，原告林
      富田對許文同、許嚴麗確有如本票所載金額之債權存在，應堪信為真實。
    (二)原告行使撤銷權是否罹於除斥期間？
      按民法第二百四十四條所規定之撤銷權，自債權人知有撤銷原因時起，一年間
      不行使而消滅，同法第二百四十五條定有明文。被告抗辯原告臺灣土地銀行持
      有之債權憑證，記載臺灣土地銀行於九十年間即聲請強制執行許嚴麗之財產
      ；原告林富田持有之債權憑證，亦記載林富田於九十年間即聲請強制執行許嚴
      麗及許文同之財產，且林富田另於起訴狀自承強制執行許文同、許嚴麗二
      人之財產，始知悉二人已經脫產，足見原告於九十年間已知悉被告之財產狀況
      ，亦應知悉系爭保險契約指定受益人之存在云云，惟為原告所否認。經查：原
      告雖於九十年間強制執行許文同、許嚴麗之財產，然系爭保險契約既因已指
      定受益人，而未將保險金額納入渠二人之財產，衡情尚非契約當事人以外之第
      三人所得輕易獲悉，且許文同、許嚴麗係於九十一年七月二十九日始經法院
      宣告死亡，而發生該當於保險事故之保險金給付事由，故尚難僅憑原告於九十
      年間曾聲請強制執行許文同、許嚴麗之財產，遽認原告當時已知悉系爭保險
      契約之存在；此外被告又未提出其他證據證明曾將系爭保險契約指定受益人之
      行為通知原告，或被告已於九十年間即知悉系爭保險契約指定受益人之事。從
      而，被告前開抗辯尚屬臆測，並無可採。
    (三)許文同、許嚴麗指定被告為受益人，是否有害及原告之債權？
     1.按債務人所為之無償行為，有害及債權者，債權人得聲請法院撤銷之，民法
       第二百四十四條第一項定有明文。第按人壽保險人於被保險人在契約規定年
       限內死亡時，依照契約，負給付保險金額之責，保險法第一百零一條定有明
       文。是人壽保險受益人經指定後，其所取得之受益權僅係期待權，保險金額
       是否給付，尚繫於保險事故發生即被保險人死亡。從而判斷要保人或被保險
       人無償指定受益人行為是否有害及債權人之債權，自應以財產狀態發生變動
       時即被保險人死亡時為基準。
     2.復按人壽保險要保人不指定受益人時，保險金額為其財產或遺產，但指定受
       益人時，即不得為其遺產，保險法第一百十二條、第一百十三條定有明文。
       且經指定之受益人，得於保險事故發生時，直接對保險人請求保險金之給付
       ，故要保人指定受益人，實際將使其財產發生減少之結果。又依保險法第三
       條規定，負有交付保險費義務之人係要保人而非受益人，故受益人係因無償
       之指定行為而取得受益人地位。是以要保人指定受益人之行為，果有害及要
       保人之債權人債權時，債權人應可依民法第二百四十四條第一項聲請法院撤
       銷（司法院司法業務研究會第三期研討結論及司法院第一廳研究意見參照）
       。
     3.本件原告臺灣土地銀行及林富田之債權分別於八十三年及八十七年間即已存
       在，且於九十年間強制執行許文同、許嚴麗之財產均不足獲清償，業如前
       所述。又系爭保險契約分別以許嚴麗、許文同為被保險人，該二人均於九
       十一年七月二十九日經法院宣告死亡而發生保險事故，如許文同、許嚴麗
       未指定受益人，則系爭保險契約之保險金即為渠二人之財產，可供清償原告
       之債權；茲因渠二人指定被告為受益人，致渠等之財產發生減少之結果，而
       有害及原告之債權，依上開說明，原告依民法第二百四十四條第一項規定請
       求撤銷指定受益人之行為，自無不合。
     4.至於許嚴麗於向原告臺灣土地銀行借款之初即八十三年間雖曾提供價值相
       當之擔保物供擔保，然於九十年間經法院強制執行結果，即尚有本金三百十
       四萬五千七百七十四元及約定之利息、違約金迄未獲償，且為兩造不爭執。
       則於系爭保險契約之保險事故發生即九十一年七月二十九日時，許嚴麗之
       財產顯不足清償原告台灣土地銀行之債權，許嚴麗指定受益人之行為，自
       屬有害原告之債權，亦堪認定。
    (四)綜上所述，許文同、許嚴麗對原告負欠借款債務未清償，其向國泰人壽保險
      股份有限公司投保之系爭保險契約，無償指定被告為受益人，使其財產發生減
      少之效果，復無其他財產可資為清償，顯然已害及原告之債權。從而，原告依
      民法第二百四十四條第一項規定提起本件訴訟，依法行使撤銷權，求為判決如
      主文所示，即無不合，應予准許。
伍、結論：原告之訴為有理由，依民事訴訟法第八十五條第二項，判決如主文。
中　　　華　　　民　　　國　　九十三　　年　　  十一 　　月　　  四   　日
                                臺灣板橋地方法院民事第三庭
                                    法  官  許月珍
右為正本係照原本作成
如對本判決上訴，須於判決送達後廿日內向本院提出上訴狀
中　　　華　　　民　　　國　　九十三　　年　　  十一 　　月　　  四   　日
                                    書記官  劉昌明
附表：
  ┌──┬───┬───────┬───┬────┬───┬────┬──┐
  │編號│保險人│保單名稱及號碼│要保人│被保險人│受益人│保險金額│備註│
  ├──┼───┼───────┼───┼────┼───┼────┼──┤
  │一  │國泰人│美滿人生三一二│許嚴麗│許嚴麗│許權興│一千萬元│    │
  │    │壽保險│保單號碼第五五│    │        │許權儀│        │    │
  │    │股份有│0000000│      │        │許銘真│        │    │
  │    │限公司│五號（投保日八│      │        │      │        │    │
  │    │      │十三年八月二十│      │        │      │        │    │
  │    │      │六日）        │      │        │      │        │    │
  │    │      │              │      │        │      │        │    │
  ├──┼───┼───────┼───┼────┼───┼────┼──┤
  │二  │同右  │萬代福一０一  │同右  │許文同  │同右  │一千萬元│    │
  │    │      │保單號碼第三七│      │        │      │        │    │
  │    │      │0000000│      │        │      │        │    │
  │    │      │六０號（投保日│      │        │      │        │    │
  │    │      │八十二年四月十│      │        │      │        │    │
  │    │      │二日）        │      │        │      │        │    │
  │    │      │              │      │        │      │        │    │
  ├──┼───┼───────┼───┼────┼───┼────┼──┤
  │三  │同右  │萬代福二一一  │同右  │同右    │同右  │二千五百│    │
  │    │      │保單號碼第三八│      │        │      │萬元    │    │
  │    │      │0000000│      │        │      │        │    │
  │    │      │號            │      │        │      │        │    │
  ├──┼───┼───────┼───┼────┼───┼────┼──┤
  │四  │同右  │得意還本終身  │同右  │同右    │同右  │二百萬元│    │
  │    │      │保單號碼第七０│      │        │      │        │    │
  │    │      │0000000│      │        │      │        │    │
  │    │      │二號          │      │        │      │        │    │
  ├──┼───┼───────┼───┼────┼───┼────┼──┤
  │五  │同右  │得意還本終身  │同右  │同右    │同右  │五百萬元│    │
  │    │      │保單號碼第七０│      │        │      │        │    │
  │    │      │0000000│      │        │      │        │    │
  │    │      │五號          │      │        │      │        │    │
  └──┴───┴───────┴───┴────┴───┴────┴──┘
